---
title: "Exploración de datos en R"
output: 
  distill::distill_article:
    toc: true
    toc_depth: 4
---

```{r setup, include=FALSE}
knitr::opts_chunk$set(echo = TRUE)
```

# Recursos de interés
* Libro: [R for Data Science: Import, Tidy, Transform,Visualize, and Model Data. Wickham, H., & Grolemund, G. (2017)](https://r4ds.had.co.nz/).

* Artículo: [Tidy Data. Wickham, H. (2014)](https://doi.org/10.18637/jss.v059.i10).

* Sitio sobre exploración visual de datos: [Visual Data Exploration - UC Business Analytics R Programming Guide](http://uc-r.github.io/gda).

* Datos utilizados durante el curso: [Procesamiento de datos con R - datos](https://github.com/curso-r-simocute/datos).

# Trabajo previo
Se recomienda leer: 

* [Capítulos 5, 6 y 7 del libro  _R for Data Science: Import, Tidy, Transform,Visualize, and Model Data_. Wickham, H., & Grolemund, G. (2017)](https://r4ds.had.co.nz/).  

* [Visual Data Exploration - UC Business Analytics R Programming Guide](http://uc-r.github.io/gda). 

# Conjuntos de datos utilizados
Los conjuntos de datos utilizado en los siguientes ejemplos y ejercicios pueden cargarse en data frames con la función [read.csv()](https://rdrr.io/r/utils/read.table.html) y visualizarse con la función [View()](https://rdrr.io/r/utils/View.html).

**Puntos de muestreo de cobertura y uso de la tierra**  
Este conjunto de datos fue generado como parte del Ejercicio de Monitoreo por Puntos del [Sistema de Monitoreo de Cobertura y Uso de la Tierra y Ecosistemas (Simocute)](https://simocute.go.cr/).

```{r}
# Carga de datos en un data frame desde un archivo CSV
#puntos_muestreo <- 
#  read.csv(
#    file='https://raw.githubusercontent.com/curso-r-simocute/datos/main/puntosmuestreo-cobertur#auso-tierra/pnt_csv.csv'
#  )

puntos_muestreo <- 
  read.csv(
    file='C:/users/mfvargas/Downloads/pnt_csv.csv'
  )
```

```{r eval=FALSE}
# Despliegue de los datos
View(puntos_muestreo)
```

# Paquetes utilizados
```{r}
# dplyr: paquete de Tidyverse para manipulación de datos
library(dplyr)

# ggplot2: paquete de Tidyverse para graficación
library(ggplot2)
```

# Pasos iniciales
## Visualización de conjuntos de datos en formato tabular
Como primer paso, pueden observarse los datos en un formato tabular. Una manera sencilla de hacerlo es con la función [View()](https://rdrr.io/r/utils/View.html), la cual presenta un data frame en un formato similar al de una hoja de cálculo.

```{r eval=FALSE}
# Despliegue de un data frame en una tabla
View(puntos_muestreo)
```

Para visualizar los datos en la consola de R (o RStudio), pueden utilizarse las funciones:  

* [head()](https://rdrr.io/r/utils/head.html): despliega las n primeras observaciones de un data frame.  
* [tail()](): despliega las últimas n observaciones de un data frame.  

```{r eval=FALSE}
# Ejemplos de uso de head(), tail()
head(puntos_muestreo, n=10)
tail(puntos_muestreo, n=10)
```

En el siguiente ejemplo, se utiliza ```head()``` en combinación con la función [sort()](https://rdrr.io/r/base/sort.html) para primero ordenar los valores del vector correspondiente a la columna  ```sample_id  ``` y posteriormente desplegar los n primeros.

```{r}
# Despliegue de los n primeros valores ordenados de la columna sample_id
head(sort(puntos_muestreo$sample_id), n=10)
```

El mismo resultado puede obtenerse con las siguientes funciones de [Tidyverse](https://www.tidyverse.org/) contenidas en el paquete [dplyr](https://dplyr.tidyverse.org/):  

* [select()](https://dplyr.tidyverse.org/reference/select.html): selecciona un subconjunto de variables de un data frame.  
* [arrange()](https://dplyr.tidyverse.org/reference/arrange.html): ordena los registros de un data frame.  
* [slice_head()](https://dplyr.tidyverse.org/reference/slice.html): selecciona los n primeros registros de un data frame.  

En el siguiente ejemplo, note el uso del operador [%>%](https://www.datacamp.com/community/tutorials/pipe-r-tutorial) (llamado *pipe*) para encadenar procesos y comunicar datos entre estos.

```{r}
# Despliegue de los n primeros valores ordenados de la columna sample_id, mediante funciones de dplyr (Tidyverse)
puntos_muestreo %>%
  select(sample_id) %>%
  arrange(sample_id) %>%
  slice_head(n=10)
```

**
Ejercicio:  
a. Con base en el ejemplo anterior, despliegue los 20 últimos valores ordenados de la columna ```sample_id```, mediante funciones de dplyr (Tidyverse).  
b. Obtenga el mismo resultado del ejercicio a., pero utilizando las funciones ```tail()``` y ```sort()```.
**

## Información resumida sobre un conjunto de datos
Para visualizar solamente la lista de los nombres de las columnas de un data frame, puede usarse la función [names()](https://rdrr.io/r/base/names.html).

```{r}
# Despliegue de los nombres de columnas de un data frame
names(puntos_muestreo)
```

La función [str()](https://rdrr.io/r/utils/str.html) (de *structure*) muestra también los nombres de las columnas, junto con el tipo de datos y una muestra de los datos en cada una.

```{r}
# Despliegue de la estructura de un data frame
str(puntos_muestreo)
```

La función [summary()](https://rdrr.io/r/base/summary.html) despliega información resumida para cada una de las columnas de un data frame.

```{r eval=FALSE}
# Despliegue de información resumida sobre las columnas de un data frame
summary(puntos_muestreo)
```

```summary()``` puede ser aplicada específicamente en una o varias columnas de un data frame.

```{r}
# Aplicación de summary() en columnas específicas de un data frame
summary(puntos_muestreo$plot_id, puntos_muestreo$sample_id, puntos_muestreo$analysis_duration)
```

# Funciones del paquete dplyr
El paquete [dplyr](https://dplyr.tidyverse.org/) es descrito en [Tidyverse](https://dplyr.tidyverse.org/) como una *gramática para la manipulación de datos, la cual proporciona un conjunto consistente de verbos que ayuda a solucionar los retos de manipulación de datos más comunes*. Los "verbos" (i.e. funciones) de esta gramática son:

* [filter()](https://dplyr.tidyverse.org/reference/filter.html): selecciona observaciones con base en sus valores.

* [arrange()](https://dplyr.tidyverse.org/reference/arrange.html): cambia el orden de los registros.

* [select()](https://dplyr.tidyverse.org/reference/select.html): selecciona variables con base en sus nombres.

* [mulate()](https://dplyr.tidyverse.org/reference/mutate.html): crea nuevas variables como funciones de variables existentes.

* [summarise()](https://dplyr.tidyverse.org/reference/summarise.html): agrupa y resume valores múltiples.

Todas estas funciones trabajan de manera similar:

1. El primer argumento es un data frame. Puede omitirse si la función recibe un data frame a través del operador *pipe*.
2. Los argumentos siguientes describen que hacer con el data frame, utilizando los nombres de las variables (sin comillas).  
3. El resultado es un nuevo data frame.

## filter()
```filter()``` genera un subconjunto de observaciones con base en sus valores. El primer argumento es el nombre del data frame. Los argumentos subsiguientes son las expresiones lógicas que filtran el data frame. 

```{r eval=FALSE}
# Filtro de los puntos de muestreo con base en los valores de la variable T1.USO
f1 <- filter(puntos_muestreo, T1.USO == "T1U4000ZonasHumed")

# La siguiente forma usa el operador pipe y es equivalente a la anterior
f2 <- puntos_muestreo %>% filter(T1.USO == "T1U4000ZonasHumed")

View(f1)
View(f2)
```

**
Ejercicio:  
a. Filtre los puntos de muestreo con cobertura (T1.COBERTURA) de vegetación y uso (T1.USO) de ganado y pastos.
**

## arrange()
```arrange()``` cambia el orden de las observaciones de un data frame. Como argumentos, recibe un data frame y un conjunto de nombres de columnas. 

```{r eval=FALSE}
# Ordenamiento de los puntos de muestreo con base en la duración del análisis
a1 <- puntos_muestreo %>% arrange(analysis_duration)

# Ordenamiento en orden descendente
a2 <- puntos_muestreo %>% arrange(desc(analysis_duration))

View(a1)
View(a2)
```

**
Ejercicio:  
a. Filtre los puntos de muestreo con cobertura (T1.COBERTURA) de vegetación y ordénelos por la duración del análisis. Utilice *pipes* para encadenar las funciones.
**

## select()
La función ```select()``` selecciona un subconjunto de las variables de un data frame.

```{r eval=FALSE}
# Selección de variables en un data frame previamente filtrado y ordenado
s1 <- puntos_muestreo %>% 
  filter(T1.USO == "T1U4000ZonasHumed") %>% 
  arrange(analysis_duration) %>%
  select(plot_id, sample_id, T1.USO, analysis_duration)

View(s1)
```

## mutation()
```mutation()``` se utiliza para crear variabes en función de otras.

```{r eval=FALSE}
# Creación de una columna con la duración del análisis en minutos
m1 <- puntos_muestreo %>% 
  mutate(analysis_duration_min = analysis_duration/60) %>% 
  select(analysis_duration, analysis_duration_min)

View(m1)
```

## summarise()
```summarise()``` agrupa y resume valores múltiples.

En el siguiente ejemplo, agrupa todas las observaciones en un solo registro:

```{r}
puntos_muestreo %>% 
  summarise(promedio_duracion_analisis = mean(analysis_duration, na.rm = TRUE))
```

En combinación con [group_by()](https://dplyr.tidyverse.org/reference/group_by.html), la agrupación puede ser realizada con base en otras variables.

```{r}
puntos_muestreo %>% 
  group_by(T1.COBERTURA) %>%
  summarise(promedio_duracion_x_cobertura = mean(analysis_duration, na.rm = TRUE))
```

# Análisis exploratorio de datos

## Visualización de distribuciones
La distribución de una variable muestra la cantidad de veces que ocurre cada uno de sus posibles valores. Las variables se dividen en categóricas y contínuas.

### Variables categóricas
Una variable es categórica si toma sus valores de un conjunto de datos limitado como, por ejemplo, un conjunto de hileras de caracteres correspondientes a algún tipo de clasificación.

Para conocer la distribución de una variable categórica, puede empezarse contando la cantidad de veces que ocurre cada categoría mediante la función [dplyr::count()](https://dplyr.tidyverse.org/reference/count.html).

```{r collapse=TRUE}
# Distribución de la variable T1.COBERTURA
puntos_muestreo %>% 
  count(T1.COBERTURA) %>% 
  arrange(desc(n))

# Distribución de la variable T1.USO
puntos_muestreo %>% 
  count(T1.USO) %>% 
  arrange(desc(n))
```

Estas distribuciones puede graficarse mediante gráficos de barras.

```{r collapse=TRUE}
# Distribución de la variable T1.COBERTURA
ggplot(puntos_muestreo, aes(x=reorder(T1.COBERTURA, T1.COBERTURA, length))) +
  xlab("T1.COBERTURA") + 
  ylab("Cantidad de puntos") +   
  geom_bar() +
  coord_flip()

# Distribución de la variable T1.USO
ggplot(puntos_muestreo, aes(x=reorder(T1.USO, T1.USO, length))) +
  xlab("T1.USO") + 
  ylab("Cantidad de puntos") +   
  geom_bar() +
  coord_flip()
```

### Variables continuas
Una variable es continua si puede definirse en un conjunto infinito de valores ordenados. Intervalos de números y de tiempo son ejemplos de variables continuas.

Para analizar la distribución de una variable continua, puede utilizarse un histograma.

```{r collapse=TRUE}
# Distribución de la variable analysis_duration
ggplot(data = puntos_muestreo) +
  geom_histogram(mapping = aes(x = analysis_duration), binwidth = 1000)
```

La cantidad de observaciones en cada *bin* puede calcularse mediante [dplyr::count()](https://dplyr.tidyverse.org/reference/count.html) y [ggplot2::cut_width()](https://ggplot2.tidyverse.org/reference/cut_interval.html).

```{r collapse=TRUE}
# Distribución de la variable analysis_duration
puntos_muestreo %>% 
  count(cut_width(analysis_duration, 1000))
```